【裁判字號】    99,重訴,40
【裁判日期】    990903
【裁判案由】    違反槍砲彈藥刀械管制條例
【裁判全文】
臺灣高雄地方法院刑事判決              99年度重訴字第40號
公  訴  人  臺灣高雄地方法院檢察署檢察官
被      告  乙○○
指定辯護人  本院公設辯護人黃秋葉
上列被告因違反槍砲彈藥刀械管制條例案件，經檢察官提起公訴
（99年度偵字第8354號），本院判決如下：
    主  文
乙○○犯非法製造爆裂物罪，處有期徒刑柒年陸月，併科罰金新
臺幣拾萬元，罰金如易服勞役，以新臺幣壹仟元折算壹日，扣案
土製爆裂物壹枚沒收；又犯非法持有刀械罪，處有期徒刑月，
扣案武士刀壹把沒收。應執行有期徒刑柒年捌月，併科罰金新臺
幣拾萬元，罰金如易服勞役，以新臺幣壹仟元折算壹日，扣案土
製爆裂物壹枚、武士刀壹把，均沒收。
    事  實
一、乙○○明知武士刀係槍砲彈藥刀械管制條例第4 條第1 項第
    3 款所規定之刀械，非經主管機關許可，不得持有，竟未經
    許可，於民國97年3 月初某日，在甲○○小港區漢民夜市，
    以新臺幣（下同）300 元之代價，自該處攤販購入武士刀1
    把而無故持有之；復明知具有殺傷力之爆裂物為槍砲彈藥刀
    械管制條例第4 條第1 項第2 款所規定之彈藥，非經中央主
    管機關許可，不得擅自製造、持有，竟未經許可，基於製造
    爆裂物之犯意，於98年12月中旬，在其位於甲○○○○區○
    ○路34號住處，以厚紙筒為容器，內部裝填煙火球及火藥，
    再填加鋼珠、圖釘以增強殺傷力，並與爆引連結等方式，製
    造完成具殺傷力之土製爆裂物1 枚（即送鑑證物編號1 號之
    爆裂物）。嗣於99年3 月3 日10時30分許，經警持搜索票，
    前往乙○○上開住處搜索，扣得前揭土製爆裂物1 枚，並在
    乙○○所有車號5031-WT 號自小客車內，扣得上開武士刀1
    把，始查悉上情。
二、案經甲○○政府警察局刑事警察大隊移送臺灣高雄地方法院
    檢察署檢察官偵查起訴。
    理  由
壹、證據能力部分：
一、按被告以外之人於審判外之言詞或書面陳述，除法律有規定
    者外，不得作為證據，刑事訴訟法第159 條第1 項定有明文
    。而上開條文所謂「法律另有規定者」係指同法第159 條之
    1 至第159 條之5 及第206 條等規定。又審判長、受命法官
    或檢察官，得就鑑定事項有特別知識經驗或經政府機關委任
    有鑑定職務者，選任為鑑定人，或囑託醫院、學校或其他相
    當之機關、團體為鑑定，或審查他人之鑑定，刑事訴訟法第
    198 條及第208 條明揭此旨。另於司法警察機關調查中之案
    件，為因應實務上，或因量大、或有急迫之現實需求，併例
    行性當然有鑑定之必要者，基於檢察一體原則，得由該管檢
    察長對於轄區內之案件，以事前概括選任鑑定人或囑託鑑定
    機關團體方式，俾便轄區內之司法警察官、司法警察對於調
    查中之此類案件，得即時送請先前已選任之鑑定人或囑託之
    鑑定機關、團體實施鑑定，以求時效。而臺灣高等法院檢察
    署已概括選任甲○○政府、內政部警政署刑事警察局為轄區
    司法警察機關調查中案件有關送鑑刀械是否為管制刀械、槍
    彈有無殺傷力之鑑定事項之鑑定機關。此種由檢察機關概括
    選任鑑定人或概括囑託鑑定機關、團體，再轉知司法警察官
    、司法警察於調查犯罪時參考辦理之作為，法無明文禁止，
    係為因應現行刑事訴訟法增訂傳聞法則及其例外規定之實務
    作為而為，此種由司法警察（官）依檢察官所概括選任之鑑
    定或囑託鑑定機關、團體所為之鑑定結果，與檢察官選任或
    囑託為鑑定，性質上並無差異，同具有證據能力（最高法院
    96年度台上字第2860號判決意旨可參）。經查，本案卷附甲
    ○○政府99年3 月12日高市府警保字第0990014056號函、內
    政部警政署刑事警察局99年4 月22日刑偵五字第0990054044
    號鑑驗通知書各1 份（見警卷第39至42頁），固均屬被告以
    外之人於審判外之書面陳述，然揆諸前開說明，既係由檢察
    官概括授權司法警察（官）分別送囑託鑑定機關即甲○○政
    府、內政部警政署刑事警察局鑑定，甲○○政府、內政部警
    政署刑事警察局依刑事訴訟法第208 條第1 項準用同法第20
    6 條第1 項規定所出具之書面鑑定報告，均屬刑事訴訟法第
    159 條第1 項規定中之「法律另有規定」，依法自有證據能
    力。
二、次按被告以外之人於審判外之陳述，雖不符刑事訴訟法第15
    9 條之1 至第159 條之4 之規定，而經當事人於審判程序同
    意作為證據，法院審酌該言詞陳述或書面陳述作成時之情況
    ，認為適當者，亦得為證據；當事人、代理人或辯護人於法
    院調查證據時，知有第159 條第1 項不得為證據之情形，而
    未於言詞辯論終結前聲明異議者，視為有前項之同意，刑事
    訴訟法第159 條之5 定有明文。經查，卷附甲○○政府警察
    局刑事警察大隊搜索扣押筆錄及扣押物品目錄表（見警卷第
    11頁至第19頁），均係被告以外之人於審判外所為之書面陳
    述，而檢察官及被告乙○○、指定辯護人於本院審判程序時
    ，就本判決所引用之前開書面陳述，對證據能力已表示沒有
    意見或已同意作為證據（見本院卷第16頁正面、第39頁反面
    ) ，且經本院於調查證據程序中逐一提示並告以要旨，檢察
    官、被告、辯護人均知上開證據為被告以外之人所為之審判
    外陳述，而未於言詞辯論終結前聲明異議，本院審酌前開具
    有傳聞證據性質之書面陳述，其取得過程並無瑕疵，與待證
    事實具有關聯性，且證明力非明顯過低，以之作為本案證據
    應屬適當，依前開刑事訴訟法第159 條之5 規定，認前開書
    面陳述均具有證據能力。
貳、實體部分：
一、訊據被告乙○○於警詢、偵訊及本院審理中就上揭犯罪事實
    均坦承不諱（見警卷第2 、3 頁，偵卷第5 、6 、29頁，本
    院卷第15頁反面、第22頁正面、第39頁反面、第41頁反面、
    第42頁正面），並有甲○○政府警察局刑事警察大隊搜索扣
    押筆錄、扣押物品目錄表各1 份（見警卷第11頁至第19頁）
    、扣案物品照片4 張（見警卷第24、25頁）在卷足佐。再者
    ，扣案之武士刀1 把，經送請甲○○政府鑑定，鑑定結果略
    以：所鑑驗刀械屬槍砲彈藥刀械管制條例所列管之刀械（武
    士刀）等語，有甲○○政府99年3 月12日高市府警保字第09
    90014056號函1 份在卷可稽（見警卷第39至41頁），另扣案
    土製爆裂物1 枚，經送內政部警政署刑事警察局鑑定，鑑定
    結果略以：送鑑證物編號1 之土製爆裂物（即長筒型爆裂物
    ）於外部有爆引、內部有火藥及煙火球、再填加鋼珠、圖釘
    改（變）造以增強其殺傷能力、成為點火引爆而具有殺傷能
    力之爆裂物等情，有內政部警政署刑事警察局99年4 月22日
    刑偵五字第0990054044號鑑驗通知書1 份附卷可稽（見警卷
    第42頁），足徵扣案武士刀1 把為被告非法持有之管制刀械
    ，而扣案土製爆裂物1 枚則屬具有殺傷力之爆裂物。本案事
    證明確，被告犯行洵堪認定，應依法論科。
二、核被告所為，係犯槍砲彈藥刀械管制條例第7 條第1 項之非
    法製造爆裂物罪、同條例第14條第3 項之非法持有刀械罪。
    被告未經許可持有爆裂物之低度行為，應為製造爆裂物之高
    度行為所吸收，不另論罪。被告所犯上開2 罪，犯意各別，
    行為互殊，應分論併罰。爰審酌被告非法持有管制刀械（武
    士刀）及非法製造爆裂物之行為，對於社會治安造成潛在之
    危險與不安，又該管制刀械之刀刃業已開鋒，長約45.3公分
    ，若持之攻擊他人，對他人生命、身體法益將造成相當損害
    ，另被告所製造之爆裂物內裝填有圖釘、鋼珠等增加殺傷能
    力之物品，於引爆後對周遭不特定人物所造成之危害非輕。
    再衡以被告於偵、審中均能坦承犯行，足認已有知錯悔改之
    意，被告未曾有經法院判刑之前科紀錄，有臺灣高等法院被
    告前案紀錄表1 份在卷可查（見本院卷第5 頁正面），素行
    尚佳及被告犯罪之動機、目的在於防止仇家尋仇挑釁，智識
    程度為國中畢業，經濟狀況勉持（見警卷第1 頁正面）暨被
    告父母均領有身心障礙手冊，須被告照顧等一切情狀，分別
    量處如主文所示之刑（含併科罰金），且就併科罰金部分諭
    知如主文所示之易服勞役折算標準，並定其應執行之刑，以
    資懲儆。又扣案武士刀1 把、土製爆裂物1 枚，皆為槍砲彈
    藥刀械管制條例所規定未經許可不得持有或製造之違禁物，
    不問屬於犯人與否，均應依刑法第38條第1 項第1 款規定予
    以宣告沒收。
三、不另為無罪之諭知部分：
  (一)公訴意旨另以：被告乙○○未經許可，明知爆裂物為管制物
    品，非經中央主管機關許可，不得擅自製造、持有，竟未經
    許可，基於製造爆裂物之犯意，於98年12月中旬，在其甲○
    ○○○區○○路34號住處，以改裝煙火球方式製造完成具殺
    傷力之土製爆裂物1 枚（即送鑑證物編號2 號之物，下稱系
    爭物品）。嗣於99年3 月3 日經警持搜索票，前往上開住處
    搜索，扣得上開系爭物品，因認被告就此部分，亦涉犯槍砲
    彈藥刀械管制條例第7 條第1 項之非法製造爆裂物罪等語。
  (二)按犯罪事實應依證據認定之，無證據不得認定犯罪事實。不
    能證明被告犯罪或其行為不罰者，應諭知無罪之判決，刑事
    訴訟法第154 條第2 項及第301 條第1 項分別定有明文。又
    認定不利於被告之事實，須依積極證據，苟積極證據不足為
    不利於被告事實之認定時，即應為有利於被告之認定，更不
    必有何有利之證據。另按事實之認定，應憑證據，如未能發
    現相當證據，或證據不足以證明，自不能以推測或擬制之方
    法，以為裁判基礎；認定犯罪事實，所憑之證據，雖不以直
    接證據為限，間接證據亦包括在內，然無論直接或間接證據
    ，其為訴訟上之證明，須於通常一般之人均不致於有所懷疑
    ，而得確信其為真實之程度者，始得據之為有罪之認定，倘
    其證明尚未達到此一程度，而有合理性懷疑之存在時，即無
    從為有罪之認定（最高法院30年上字第816 號、40年台上字
    第86號、76年台上字第4986號判例意旨參照）。
  (三)公訴人認被告有上揭公訴意旨所指非法製造爆裂物犯嫌，無
    非係以被告於警詢及偵查中之自白、卷附甲○○政府警察局
    刑事警察大隊搜索扣押筆錄及扣押物品目錄表各1 份（見警
    卷第11頁至第19頁）及內政部警政署刑事警察局99年4 月22
    日刑偵五字第0990054044號鑑驗通知書1 份（見警卷第42頁
    ）為其主要論據。經查：
  １、本件扣案之系爭物品1 枚，係於99年3 月3 日經警持搜索
      票，在被告位於甲○○○○區○○路34號住處查獲，且上
      開系爭物品為被告所改造及持有等情，為被告於本院審理
      時所坦承不諱，並有甲○○政府警察局刑事警察大隊搜索
      扣押筆錄、扣押物品目錄表各1 份在卷可稽，此部分事實
      ，自堪以認定。又公訴人主張系爭物品為爆裂物，然辯護
      人為被告辯稱：系爭物品不是爆裂物等語，是就上揭公訴
      意旨之主要爭點即為系爭物品是否為爆裂物，合先敘明。
  ２、系爭物品經送內政部警政署刑事警察局鑑定，鑑驗結果雖
      略以：送鑑證物編號2 號之爆裂物係於煙火球外部點火藥
      頭（芯）處，連接加裝6.8 公分棉線為爆引並纏繞黑色膠
      帶改裝，使其改（變）造成為可投擲式並能產生爆發（裂
      ）而具有殺傷能力之爆裂物等語，有內政部警政署刑事警
      察局99年4 月22日刑偵五字第0990054044號鑑驗通知書1
      份在卷可憑（見警卷第42頁），是依上開鑑驗通知書之鑑
      定意見內容觀之，送鑑證物編號2 號之物即系爭物品係將
      煙火球加長爆蕊後，改裝成為投擲引爆之物，使煙火球使
      用方式改變，因而鑑定意見認定係具殺傷力之爆裂物。然
      而：
    (1)按槍砲彈藥刀械管制條例第4 條第1 項第2 款規定，所謂
      「彈藥」係指前款各式槍砲所使用之砲彈、子彈及其他具
      有殺傷力或破壞性之各類炸類、爆裂物。又所謂「爆裂物
      」係指其物具有爆發性，且有破壞力，可於瞬間將人及物
      殺傷或毀損者而言（最高法院22年上字第4131號判例意旨
      參照）。故判斷是否為槍砲彈藥刀械管制條例所管制之爆
      裂物，應以其有無「殺傷力」或「破壞性」為斷。
    (2)查市售（合法工廠產製）之高空煙火球本身即以煙火類火
      藥為其主要成分，原即具有一定之爆發性及破壞力，然有
      別於一般以破壞及殺傷人員為目的之爆裂物構造，不會填
      充金屬、玻璃、石塊、彈珠、圖釘等硬物，僅填充具聲光
      效應之顆粒狀及米粒狀之煙花用途之煙火類火藥，並供一
      般慶典活動施放所用，正常之高空煙火球使用方式，係向
      高空點燃使用（即放煙火），固於點燃爆炸時，其包覆之
      塑膠硬殼碎塊及爆炸產生震波及短暫高溫效應，對於近距
      離周遭人物，雖會造成某種程度損害，然與所謂爆裂物並
      非等同，故我國主管機關於制定槍砲彈藥刀械管制條例，
      針對爆裂物為管制後，仍於92年12月24日公布爆竹煙火管
      理條例，藉以管理爆竹煙火，當係有意將高空煙火及一般
      爆竹煙火等物，排除在爆裂物外，方分別立法規範，是高
      空煙火及一般爆竹煙火既係因供節慶、娛樂及觀賞之用，
      而得合法持有，應非槍砲彈藥刀械管制條例所管制之爆裂
      物甚明。則系爭物品既係煙火球，且除加長爆蕊外，其結
      構內容均未經改造或變更，已詳如上開鑑定通知書所載，
      另被告上開加長爆蕊之舉，雖使系爭物品變為可投擲式，
      然煙火之施放方式，應非認定有無殺傷力之關鍵重點，否
      則市售合法煙火，若未以正常方式向天空發射施放，而往
      人群施放或平地上施放，或投擲施放，豈不均認已符合持
      有爆裂物之要件，而使一般合法購買煙火爆竹之人民動輒
      得咎，此顯與槍砲彈藥刀械管制條例規範爆裂物之目的未
      合。是以，本案被告僅將煙火球加長爆蕊，就原煙火球之
      成分、內容結構性質及爆炸威力，既均未有任何之改造或
      變動，而未加強系爭物品之爆炸威力，亦未對煙火球之本
      體或性質更改，自不得徒以施放方式不同，即據以認定屬
      槍砲彈藥刀械管制條例所管制具殺傷力之爆裂物，是內政
      部警政署刑事警察局上開鑑驗通知書之鑑定意見，以系爭
      物品係將煙火球加長爆蕊後，改裝成為投擲引爆之物，使
      煙火球使用方式改變，即認系爭物品為具殺傷力之爆裂物
      ，本院自難採信。
    (3)至系爭物品經內政部警政署刑事警察局鑑驗結果，雖檢出
      碳粉、鎂粉、硝酸鉀、過氯酸鉀等煙火類火藥成分，此有
      前揭內政部警政署刑事警察局99年4 月22日刑偵五字第09
      90054044號鑑驗通知書1 份在卷可稽（見警卷第42頁正面
      ）。然按槍砲彈藥刀械管制條例第4 條第2 項、第13條之
      立法意旨，係在於防止不法之徒以透過化整為零之方式而
      規避刑事制裁。查被告所持有之系爭物品，既非爆裂物，
      則構成其原料之火藥當然亦非彈藥（包括爆裂物）之主要
      組成零件。又系爭物品內之煙火類火藥，原係供施放煙火
      爆竹之用，業如前述，是以，既其製造之初本非以殺傷人
      、物為目的，則在被告未以其他行為增強其爆發性及破壞
      力之前提下，縱嗣後被告非以施放煙火爆竹為其持有之目
      的，亦不使被告變易為持有彈藥（包括爆裂物）之主要組
      成零件，自不構成槍砲彈藥刀械管制條例第13條第4 項之
      罪，併予敘明（相同見解，有臺灣高等法院高雄分院97年
      度上訴字第1568 號判決可參）。
  ３、綜上所述，公訴人認被告就系爭物品部分亦涉有槍砲彈藥
      刀械管制條例第7 條笫1 項之非法製造爆裂物罪嫌，固非
      無據。然被告雖製造及持有系爭物品，惟內政部警政署刑
      事警察局上開鑑驗通知書之鑑定意見，尚非可採，依卷內
      證據，尚不足以認定系爭物品已該當槍砲彈藥刀械管制條
      例所管制具有殺傷力之爆裂物，已詳如前述，是公訴人所
      舉之證據，其為訴訟上之證明，既無從使通常一般之人不
      致有所懷疑，而得確信被告有上揭公訴意旨所指非法製造
      爆裂物犯行。此外，復查無其他積極證據足資證明被告確
      有公訴意旨所指上開犯行，揆諸前揭法條及判例意旨，被
      告就系爭物品部分被訴亦涉有槍砲彈藥刀械管制條例第7
      條第1 項之非法製造爆裂物罪部分，自屬不能證明，本應
      為無罪之諭知。惟公訴人認此部分如構成犯罪，與本院前
      開論罪科刑部分，具有單純一罪關係，故本院爰不另為無
      罪之諭知，附此敘明。
據上論斷，應依刑事訴訟法第299 條第1 項前段，槍砲彈藥刀械
管制條例第7 條第1 項、第14條第3 項，刑法第11條前段、第42
條第3 項、第38條第1 項第1 款、第51條第5 款，判決如主文。
本案經檢察官陳建宇到庭執行職務。
中    華    民    國    99     年    9    月    3     日
                  刑事第五庭審判長法  官  廖建瑜
                                  法  官  陳盈吉
                                  法  官  林永村
以上正本係照原本作成。
如不服本判決應於收受本判決後10日內向本院提出上訴書狀，並
應敘述具體理由，如未敘述上訴理由者，應於上訴期間屆滿後20
日內補提理由書狀於本院（均須按他造當事人之人數附繕本）「
切勿逕送上級法院」。
中    華    民    國    99     年    9    月    3     日
                                  書記官  王珮樺
附錄本案論罪科刑法條：
槍砲彈藥刀械管制條例第7 條第1 項
未經許可，製造、販賣或運輸火砲、肩射武器、機關槍、衝鋒槍
、卡柄槍、自動步槍、普通步槍、馬槍、手槍或各類砲彈、炸彈
、爆裂物者，處死刑、無期徒刑或 7 年以上有期徒刑；處徒刑
者，併科新臺幣 3 千萬元以下罰金。
槍砲彈藥刀械管制條例第14條第3 項
未經許可，持有或意圖販賣而陳列刀械者，處1 年以下有期徒刑
、拘役或新台幣50萬元以下罰金。

司法院資訊處製作；財團法人民間司法改革基金會備份。
